---
title: "Regroupement de poissons en fonction de leurs caractéristiques morphologiques"
author: "___"
date: "___"
output: html_document
---

<!--% En partant du jeu de données `Fish.csv`, réalisez un regroupement via CAH et un regroupement via les k-moyennes. Comparez vos résultats obtenu avec ces deux méthodes, ainsi qu'avec les informations contenues la variable `Species`. -->

# Introduction

<!--% Proposez un paragraphe qui explique la méthode de la classification ascendante hiérarchique, et un autre qui présente la méthode des k-moyennes. -->

# But

Ce travail a pour objectif de comparer les regroupements réalisés via la classification hiérarchique ascendante et les k-moyennes.

# Analyses

<!--% Importez les données.-->

```{r import}

```

<!--% Proposez un tableau et un graphique pour explorer ce jeu de données.-->

```{r tab}

```

```{r plot}

```

<!--% Interprétez votre tableau et votre graphique en maximum 6  phrases.-->

## Regroupement par CAH

<!--% Proposez 2 dendrogrammes différents. Vous pouvez faire travailler sur la standardisation des données, le choix de indices de distance, le choix de la méthode de lien et le niveau de coupure dans le dendrogramme.-->

### Dendrogramme 1

<!--% Regroupement des observations par CAH.-->

```{r cluster1}

```

<!--% Réalisation du dendrogramme.-->

```{r dendro1}

```

<!--% Justifiez vos choix et interprétez le dendrogramme (maximum 5 phrases). -->

### Dendrogramme 2

<!--% Regroupez vos observations par CAH.-->

```{r cluster2}

```

<!--% Réalisation du dendrogramme.-->

```{r dendro2}

```

<!--% Justifiez vos choix et interprétez le dendrogramme (maximum 5 phrases). -->

### Comparaison entre la CAH et la variable relative aux espèces

<!--% Extrayez les regroupements obtenus de votre meilleur dendrogramme. -->

```{r predict1}

```

<!--% Comparez vos résultats avec la variable `Species` via un tableau de contingence à double entrée.-->

```{r tab1}

```

<!--% Dérivez le tableau de contingence en 3 à 5 phrases. -->

## Regroupement par les k-moyennes

<!--% Proposez 2 regroupement via les k-moyennes. Vous pouvez faire varier la standardisation des données, les centres choisis au départ, le nombre de groupes (et éventuellement l'algorithme). -->

### Regroupement par les K-moyennes 1

<!--% Regroupement des observations par les k-moyennes.-->

```{r kmeangroup1}

```

<!--% Réalisation d'un graphique pertinent.-->

```{r kmeanplot1}

```

<!--% Justifiez vos choix et interprétez le graphique. (maximum 5 phrases). -->

### Regroupement par les K-moyennes 2

<!--% Regroupez vos observations par les k-moyennes.-->

```{r kmeangroup2}

```

<!--% Réalisation d'un graphique pertinent.-->

```{r dkmeanplot2}

```

<!--% Justifiez vos choix et interprétez le graphique (maximum 5 phrases). -->

### Comparaison entre les k-moyennes et la variable relative aux espèces

<!--% Extrayez les groupes obtenus de votre meilleur regroupement par les k-moyennes. -->

```{r predict2}

```

<!--% Comparez vos résultats avec la variable `species` via un tableau de contingence à double entrée.-->

```{r tab2}

```

<!--% Dérivez le tableau de contingence en 3 à 5 phrases. -->

## Comparaison des deux méthodes

<!--% Comparez vos regroupements à l'aide de la CAH et des k-moyennes via un tableau de contingence à double entrée. -->

```{r tab3}

```

<!--% Décrivez le tableau de contingence en 3 à 5 phrases. -->

<!--% vérifiez que votre document compile à la fin (bouton 'Knit') -->
