---
title: "Regroupement de poissons en fonction de leurs caractéristiques morphologiques"
author: "___"
date: "___"
output: html_document
---

<!--% En partant du jeu de données `fish.rds` dans le dossier `data`, réalisez un regroupement via CAH et via les k-moyennes. Comparez vos résultats obtenus avec ces deux méthodes, ainsi qu'avec les informations contenues dans la variable `Species`. -->

# Introduction

<!--% Rédigez un paragraphe qui explique la méthode de la classification ascendante hiérarchique, et un autre qui présente la méthode des k-moyennes. -->

# But

Ce travail a pour objectif de comparer les regroupements réalisés via la classification hiérarchique ascendante et les k-moyennes.

# Analyses

<!--% Importez les données.-->

```{r import}

```

<!--% Explorez les données à l'aide d'un tableau et un graphique.-->

```{r tab}

```

```{r plot}

```

<!--% Interprétez votre tableau et votre graphique en maximum 6  phrases.-->

## Regroupement par CAH

<!--% Réalisez deux dendrogrammes différents. Vous pouvez faire varier l'analyse en jouant sur la transformation des données, le choix de l'indice de distance, le choix de la méthode de lien et le niveau de coupure dans le dendrogramme. -->

### Dendrogramme 1

<!--% Regroupement des observations par CAH.-->

```{r cluster1}

```

<!--% Réalisation du dendrogramme.-->

```{r dendro1}

```

<!--% Justifiez vos choix et interprétez le dendrogramme (maximum 5 phrases). -->

### Dendrogramme 2

<!--% Regroupez vos observations par CAH.-->

```{r cluster2}

```

<!--% Réalisation du dendrogramme.-->

```{r dendro2}

```

<!--% Justifiez vos choix et interprétez le dendrogramme (maximum 5 phrases). -->

### Comparaison entre la CAH et la variable Species

<!--% Extrayez les regroupements obtenus de votre meilleur dendrogramme. -->

```{r predict1}

```

<!--% Comparez vos résultats avec la variable `Species` via un tableau de contingence à double entrée.-->

```{r tab1}

```

<!--% Dérivez le tableau de contingence en 3 à 5 phrases. -->

## Regroupement par les k-moyennes

<!--% Réalisez deux regroupements via les k-moyennes. Vous pouvez moduler votre analyse en jouant sur la transformation des données, le nombre de groupes, le choix des centres de départ (et éventuellement l'algorithme). -->

### Regroupement par les K-moyennes 1

<!--% Regroupement des observations par les k-moyennes.-->

```{r kmeangroup1}

```

<!--% Réalisation d'un graphique pertinent.-->

```{r kmeanplot1}

```

<!--% Justifiez vos choix et interprétez le graphique. (maximum 5 phrases). -->

### Regroupement par les K-moyennes 2

<!--% Regroupez vos observations par les k-moyennes.-->

```{r kmeangroup2}

```

<!--% Réalisation d'un graphique pertinent.-->

```{r dkmeanplot2}

```

<!--% Justifiez vos choix et interprétez le graphique (maximum 5 phrases). -->

### Comparaison entre les k-moyennes et la variable Species

<!--% Extrayez les groupes obtenus de votre meilleur regroupement par les k-moyennes. -->

```{r predict2}

```

<!--% Comparez vos résultats avec la variable `Species` via un tableau de contingence à double entrée.-->

```{r tab2}

```

<!--% Dérivez le tableau de contingence en 3 à 5 phrases. -->

## Comparaison des deux méthodes

<!--% Comparez vos regroupements à l'aide de la CAH et des k-moyennes via un tableau de contingence à double entrée. -->

```{r tab3}

```

<!--% Décrivez le tableau de contingence en 3 à 5 phrases. -->

<!--# vérifiez que votre document compile à la fin (bouton 'Knit') -->
